【裁判字號】    97,消債更,395
【裁判日期】    980521
【裁判案由】    更生事件
【裁判全文】
臺灣新竹地方法院民事裁定           97年度消債更字第395號
聲  請  人  甲○○
上列當事人因消費者債務清理事件聲請更生，本院裁定如下：
    主  文
聲請駁回。
聲請費用由聲請人負擔。
    理  由
一、「按聲請更生或清算不合程式或不備其他要件者，法院應以
    裁定駁回之，但其情形可以補正者，法院應定期間先命補正
    」；「債務人與金融機構協商成立者，不得聲請更生或清算
    。但因不可歸責於己之事由，致履行顯有重大困難者，不在
    此限」；「本條例施行前，債務人依金融主管機關協調成立
    之中華民國銀行公會會員辦理消費金融案件無擔保債務協商
    機制與金融機構成立之協商，準用前項之規定」，消費者債
    務清理條例（下稱消債條例）第8條、第151條第5項、第6項
    分別定有明文。準此，債務人如於消債條例施行前，已利用
    金融主管機關協調成立之中華民國銀行公會會員辦理消費金
    融案件無擔保債務協商機制，與金融機構成立協商，即須依
    約清償債務，僅於其後發生情事變更，在清償期間收入或收
    益不如預期，致該方案履行困難甚或履行不能，且因不可歸
    責於己之事由所致，始能聲請更生或清算，至如認該協商方
    案履行有其他不適當情形，即應再循協商途徑謀求解決，不
    得逕依消債條例聲請更生，蓋該債務清償方案係經債務人行
    使程序選擇權而與債權人締結之債務清理契約，其即應受該
    契約之拘束，且消債條例更生之規範目的，係在維持債務人
    基本生活之情況下，於債務人之能力範圍內盡力清償債務，
    非謂債務人得任意利用債務清理程序減輕債務，因此，為避
    免債務人針對已成立之協商方案任意毀諾，濫用更生或清算
    之債務清理程序，須債務人於協商成立後因不可歸責於己之
    事由，致其無法履行原定清償方案，始例外得依消債條例聲
    請更生或清算。
二、聲請意旨略以：債務人之債務主要係因其夫 (91年死亡)長
    期罹患尿毒症，接受多年醫療，需人經常性之照顧，使聲請
    人無法正常工作，致收入入不敷出，每月僅靠新台幣 (下同
    )25000 元至28000元不等之非固定性收入負擔家計，扣除每
    月應負擔之協商金額，所剩不足以支應生活開銷，且尚需負
    擔父母親之扶養，長子役畢目前待業中，次女明年仍需參加
    7月指考，仍須提供生活費及補習費，且家中縱有不動產，
    惟因係農舍農地，均係繼承丈夫而來，且與夫家親戚共有，
    其中農舍僅為存放農用器具之處，目前遭強制執行查封中，
    無法變現，空有不動產而無實益，且債務人因經濟景氣影響
    ，服務業之客源變少，收入亦驟減，且因從事夜間工作，日
    夜顛倒，健康大受影響因而請假，致無法履行協商，因而於
    97年6月毀諾，並爰依法提出本件更生之聲請等語。
三、經查：
  （一）債務人於消債條例施行前之95年5月間，業就其積欠各
        金融機構之無擔保債務，利用金融主管機關協調成立之
        中華民國銀行公會會員辦理消費金融案件無擔保債務協
        商機制，與各債權銀行成立協商，約定自95年5月起，
        按年息0％，分80期，每月21790元依各債權銀行債權金
        額比例清償債務，有協議書及還款計劃書在卷可稽，堪
        可認定。
  （二）依債務人所提出財政部臺北市國稅局95、96年度綜合所
        得稅各類所得資料清單之記載，債務人於95、96年度之
        收入均為0元，惟細究卷附債務人於95年5月5日與全體
        無擔保債權人成立債務協商時所附之收入證明切結書，
        債務人自陳其每月收入為45000元，其向本院聲請更生
        時復陳稱95、96年年度每月收入為25000元至28000元不
        等，至本院調查時，其又改稱目前月薪為15000元，是
        其前後陳述已有不一，且本院無法從其所提資料中得出
        其債務人之薪資是否確有增減之態樣，其未就己身財務
        狀況詳盡舉證，已有不實之虞，尚難審認債務人有何不
        能清償債務之要件，況債務人於95年協商前後之客觀條
        件 (包括每月固定支出及受扶養之子女)均未有明顯之
        改變，其所述積欠債務之緣由係導因於先夫龐大醫療費
        用，然其先夫早於91年過世，且債務人為思慮周全之人
        ，本應慮及自身償債能力，其既選擇協商之途，本應力
        求屢約之誠意，自應考量籌措資金來源之規劃，縱其每
        月收入清償協商還款後，已不敷支付日常生活基本開銷
        ，亦屬債務人協商時可得預見，均不可於協商後將此部
        分歸諸於無法履行協商之不可歸責事由。再債務人自承
        目前尚有新竹縣竹東農會之抵押債務，尚未與無擔保債
        權之金融機構債權人等成立協商，實不得逕向法院聲請
        更生，而仍應依消費者債務清理條例第151條第1項之規
        定進行前置協商不成立後，始得向法院聲請更生或清算
        。
   (三) 按扶養程度，應按受扶養權利者之需要，與負扶養義務
        者之經濟能力及身分定之，民法第1119條定有明文。債
        務人主張其每月須支付其父徐財生、母徐溫碗妹各1900
        元之扶養費云云，然依債務人所提其父、母之財政部台
        灣省北區國稅財產歸屬資料清單及96年度綜合所得稅各
        類所得資料清單中，其父母均領有利息收入，且其父並
        擁有坐落桃園縣新屋鄉○○○段多筆房地，並均領有老
        人年金，渠等是否達到不能維持生活者，而有扶養必要
        已有疑義。另債務人之子女中，趙志謙 (74年生)已成
        年，已有能力負擔自身生活所需，另趙竽楨 (78年8月
        生)亦近成年，目前雖在補習準備另為升學，然生活理
        應單純而無大筆開銷需以因應，況其已近成年，堪認其
        尚非不得出外打工，以支應其部分生活費用之支出，且
        債務人雖另就房屋租賃部分提出租賃契約書證明其每月
        另有固定房租10500元之支出，然衡酌債務人之家庭總
        收入，其所租賃房屋租金竟高達每月10500元，尚難謂
        債務人未有超逾其經濟能力承租之浪費疑義，況其長子
        趙志謙既已成年，亦須負擔此部分與債務人同住之基本
        花費，債務人以此陳報為其每月固定必要支出云云，亦
        屬過高而有可議之處。
   (四) 本件協商條件既然係由債務人與最大債權銀行雙方協議
        所達成，在客觀事實並未有顯著變動之下，上述情事核
        屬債務人在協商時可得預見，據以評估可否履行協商條
        件之事實，與「不可歸責於己之事由致履行顯有重大困
        難」之要件不符。又債務人既有履債能力，縱有履債不
        便，亦得經由個別債權銀行所提供之「個別協商一致性
        方案」及「95年債務協商變更還款條件方案」等協商程
        序以求適當履債，準此，堪認債務人尚乏不可歸責於己
        致履行顯有重大困難之情形可言。
四、綜上所述，債務人於協商成立後，難認有何不可歸責於己之
    事由，致履行協商顯有重大困難，其聲請更生與前開規定不
    符，自應予駁回，爰裁定如主文。
中    華    民    國    98    年    5    月    21    日
                  民事第二庭    法  官  彭淑苑
上為正本係照原本作成。
如不服本裁定，應於裁定送達後10日內，以書狀向本院提出抗告
，並繳納抗告費新臺幣1千元。
中    華    民    國    97    年    5    月    21    日
                                書記官  王恬如


司法院資訊處製作；財團法人民間司法改革基金會備份。
